臺灣臺南地方法院刑事判決　　　　　　　 91年度自字第155號
自　訴　人　丙○○
代　理　人　蘇明道律師
被　　　告　聯伸工業股份有限公司
被　告兼上
代　表　人　丁○○
被　　　告　甲○○
共　　　同
選任辯護人　林華生律師
被　　　告　乙○○
上列被告因違反勞工安全衛生法等案件，經自訴人提起自訴，本
院判決如下：
    主  文
聯伸工業股份有限公司、丁○○、甲○○均無罪。
乙○○被訴部分自訴不受理。
    理  由
一、自訴意旨略以：被告聯伸工業股份有限公司（下稱聯伸公司
    ）為廠房屋頂修理石棉板工作，民國八十九年十一月二十八
    日與修理屋頂工己○○約定如下：一、每日四個工人，單價
    新台幣（下同）二千五百元，金額一萬元。二、大約十日以
    內完成，材料無包在內。三、鐵皮、石棉板等材料一切屋主
    自付，自購或由工匠代購以便修補。四、開工先付工資五萬
    ，以便代購材料或發工資，完工後結算扣除。五、代叫工匠
    、監工管理費，為完工後總工資一成。己○○依據上開約定
    ，即代聯伸公司於八十九年十一月三十日僱用戊○○、庚○○、李昭良、李耀勝等工人，從事該公司廠房屋頂修理石棉
    板工作，並向該公司預支三萬元轉發工資。被告丁○○、乙○○、甲○○分別為聯伸公司之負責人，廠長、安全管理員
    ，負責監督現場施工進度，均對現場災害之防止具有期待可
    能性，被告等應注意並能注意僱用勞工於石棉瓦等材料構築
    之屋頂從事作業時，為防止勞工踏穿墜落，應於屋架上設置
    適當強度且寬度在三十公分以上之踏板或裝設防護網，及對
    於高度二公尺以上高處作業，勞工有墜落之虞者，應使勞工
    確實使用安全帶、安全帽及其他必要防護具，以防止墜落所
    引起之危害，竟疏未注意而未採取上開措施，致被害人李耀
    勝於八十九年十二月二日十時許，在離地面六點五公尺之石
    棉瓦屋頂作業時，行走間不慎踏穿石棉板，自屋頂墜落地面
    ，致其顱骨骨折折合併內出血、頭頸撞傷，送醫急救後不治
    死亡，因認被告聯伸公司違反勞工安全衛生法第五條第一項
    第五款之規定，致發生同法第二十八條第二項第一款之死亡
    職業災害，被告丁○○、乙○○、甲○○分別為聯伸公司之
    負責人，廠長及安全管理員，負責監督現場工程施工進度，
    涉犯同法第三十一條第二項之罪嫌；被告丁○○、乙○○、
    甲○○另涉犯刑法二百七十六條第二項業務過失致死罪嫌。
二、按被告死亡者，應諭知不受理之判決，自訴程序亦準用之，
    刑事訴訟法第三百零三條第五款、第三百四十三條分別定有
    明文。查被告乙○○業於九十四年三月十日死亡，此有行政
    院衛生署台南醫院九十四年三月十日死亡證字第０九三號乙○○死亡證明書一紙附卷可稽。依照上開說明，被告乙○○
    被訴部分爰不經言詞辯論，逕為不受理之判決。
三、次按犯罪事實應依證據認定之，無證據不得認定犯罪事實；
    又不能證明被告犯罪者，應諭知無罪之判決，刑事訴訟法第
    一百五十四條第二項、第三百零一條第一項分別定有明文。
    次按犯罪事實之認定，應憑真實之證據，倘證據是否真實尚
    欠明確，自難以擬制推測之方法，為其判斷之基礎；而認定
    犯罪事實之證據係指足以認定被告確有犯罪行為之積極證據
    而言，該項證據自須適合於被告犯罪事實之認定，始得採為
    斷罪資料；再訴訟上證明之證據資料，須於通常一般之人均
    不致有所懷疑，而得確信其為真實之程度者，始得據為有罪
    之認定，倘其證明尚未達到此一程度，而有合理之懷疑存在
    ，復無其他調查途徑可循，根據「罪證有疑，利於被告」之
    證據法則，即無從為被告有罪之確信，法院即應為無罪之判
    決，最高法院分別著有五十三年臺上字第六五六號、二十九
    年上字第三一○五號、七十六年臺上字第四九八六號判例可
    資參照。
四、本件自訴人認被告等人涉有違反勞工安全衛生法第五條第一
    項第五款之規定而犯同法第三十一條第二項之罪及刑法第二
    百七十六條第二項之業務過失致死罪嫌，無非以李耀勝之相
    驗屍體證明書、行政院勞工委員會南區勞動檢查所台南縣聯
    伸工業股份有限公司發生所僱用勞工李耀勝自石綿板屋頂墜
    落地面致死職業災害檢查報告、估價單及現場照片四張主要
    為論據。
五、訊據被告丁○○、甲○○堅決否認有上揭犯行，被告丁○○
    辯稱：伊雖係聯伸公司之董事長，惟僅主持董事會，廠務均
    由總經理王武夏、廠長乙○○負責，本件修補屋頂石棉板一
    事伊並未參與，再者，己○○係向乙○○承攬伊公司修補屋
    頂石棉板之工程，戊○○等工人非其公司所僱用；被告甲○○則辯稱：本件修補屋頂石棉板伊並不知情，亦未參與，伊
    雖掛名聯伸公司安全管理員一職，然均從事公司收帳之業務
    ，並未在本件修補屋頂石棉板工作擔任安全管理等語。
六、己○○就本件被告聯伸公司修理廠房屋頂石棉板工程，與被
    告聯伸公司間之法律關係，雖迭經本院（九十年度訴字第一
    二一三號）、台灣高等法院台南分院（九十一年度上訴字第
    三二九號）、最高法院（九十四年度台上字第一七七一號）
    於己○○業務過失致死案件判決確定認係屬僱傭關係在案【
    下稱前案】，有各該刑事判決在卷可佐。惟基於以下之理由
    ，應足認己○○就本件被告聯伸公司修補屋頂石棉板工程，
    與被告聯伸公司間確係承攬關係：
（一）按承攬與僱傭同屬於供給勞務之契約，惟前者係以發生結
      果即工作之完成為目的之契約，供給勞務不過為其手段而
      已；後者則以供給勞務本身為目的之契約，亦即除供給勞
      務外，並無其他目的。此為二者區別之所在。
（二）被告乙○○代表聯伸公司於八十九年十一月二十八日與己○○約定修理該公司石棉板一事，其間約定事項形諸文字
      者，僅為卷附之估價單，其內容略載「修理屋頂匠每日四
      工、四工單價二千五百元、計一萬元；大約十天以內完成
      材料無包在內；鐵皮、石棉瓦等材料一切由屋主自付、由
      屋主自購或由工匠代購以便修補；開工先付工資五萬元、
      以便代購材料或發工資、完工後結算扣；代叫工匠、監工
      、管理費完工後總工資一成；定金五萬元；十一月三十日
      先入金三萬元；己○○簽收」，自該估價單內容觀之，己○○顯然係以每日四位工人計工資一萬元，工期十日工資
      總計十萬元，並以十萬元之一成為完成工作之「管理費」
      ，亦即報酬為條件，完成被告聯伸公司廠房石棉瓦修理工
      作，且被告聯伸公司所需之勞務係修理石棉瓦而非工程管
      理，堪認己○○非僅單純提供勞務。
（三）證人戊○○、庚○○即本件修補石棉板師傅工人於本院九
      十四年十一月三日審理時結證稱本件實際至聯伸公司廠房
      屋頂修理石棉瓦者，即師傅工人戊○○、庚○○，臨時工
      人李昭良、李耀勝等四人，每日工資戊○○一千八百元、
      庚○○約一千八百元至二千元、李昭良及李耀勝約一千七
      百元，己○○僅偶至工地查問需用物料及傳遞後即行離去
      等情，核與前案所認定「包括被告（即己○○）在內，所
      有人均為聯伸公司受僱臨時工人，其工資，資深師傅二人
      （每人每日二千五百元）、助手二人（每人每日一千五百
      元），被告年歲已大，故為一千五百元。」乙節不同，復
      參以前案己○○於八十九年度相字第一六二四號偵查中於
      九十年四月十九日供稱：「（李耀勝薪水？）一千七百元
      。」等語，經調閱該案卷屬實，故前案顯係將己○○計入
      全時工人，每日工人以五人計算而非四人，苟認己○○亦
      係臨時工，每日可領得工資一千五百元，則包括戊○○、
      庚○○、李昭良、李耀勝每日總工資顯逾其與被告乙○○
      所約定之「修理屋頂匠每日四工、四工單價二千五百元、
      計一萬元」，又苟認「助手二人每人每日一千五百元」，
      則己○○並未依約定每工每日支付二千五百元，而係僅付
      臨時工每日一千五百元，無論臨時工為三人（包括己○○
      ），或為二人（不包括己○○），併計資深師傅二人每人
      每日工資二千五百元，每日總工資均未達一萬元，故前案
      就本件工人係四人或五人？工資每日每人均二千五百元？
      抑或分為一千五百元、一千七百元、二千五百元？己○○
      工程管理費除估價單所載一萬元外，其報酬是否另包括未
      發足工資之餘額？諸此事實，均屬不明。故證人戊○○、
      庚○○於九十四年十一月三日於本院審理時結證有關實際
      上工人數及工資等情，應堪可信，蓋己○○出面與被告乙○○約定修理石棉瓦工程，分配各工人工資多寡，被告乙○○並未介入，均全憑己○○統籌發放工資，故每日結餘
      之工資由己○○取得，一併供作承包上開工程之利潤之一
      ，亦符常情，則被告聯伸公司與本件石棉瓦維修工人間，
      並非注重個人勞務從屬性之僱傭關係甚明。
（四）證人戊○○於本院九十四年十一月三日審理時結證稱：「
      （現場工作的進行是誰在指揮？）庚○○。」、「（庚○○在這工程是何地位？）他是己○○的乾兒子。」、「（
      對本院九十年十二月十七日本院九十年訴字第一二一三號
      卷第二十五頁時所述有何意見？〈提示並告以要旨〉）我
      這句話的意思，乙○○在一開始曾經屋頂下指示我們屋頂
      要怎麼修，因為他很胖沒有爬上去屋頂。」、「（是否每
      天都有來？）他每天都有來看一下，就走了。」、「（每
      天都會指示工程如何做？）沒有任何指示，只有第一天有
      指示怎麼做。」、「（己○○每天是否到工地？）他每天
      來看看有無缺物料，再補充物料，沒有就走了。」；同日
      證人庚○○亦結證稱：「（己○○在這件工作期間，他每
      天是否去工地、作何事？）己○○沒有每天去，如果有去
      就幫我們拿東西，沒有缺東西就走了，大約去半天。」、
      「（一天在那裡多久？做何事情？）把東西拿上去後，就
      離去。己○○只負責地面上的工作。」、「（己○○是否
      與你們上屋頂修理屋瓦？）他只負責地面上物品的傳遞，
      東西上屋頂後，他就離去，他沒有與我們在屋頂上工作。
      」、「（屋頂上的工作如何施作誰決定的？）沒有特定的
      人決定。」、「（本件師傅工有幾個？）兩個。我跟戊○○。」、「（每天去聯伸上工之前，聯伸的人員是否指示
      你們如何施作？）沒有每天。」、「（你指公司的監工何
      意？）公司的人會來指示修補的範圍，看有沒有用好，一
      個範圍做好後，再指示作另一個範圍。」等語，據證人戊○○、庚○○上揭證述可知，己○○施工期間僅至工地
      查看物料供應情形及地面傳遞物料至屋頂，並未上屋頂從
      事修補石棉瓦，且每日在工地最多待半日，抑或看看便離
      開工地，並未每日全時從事修理石棉瓦工作。被告乙○○於施工期間亦未曾上屋頂，且未每日均至工地，施工首
      日有指示修補範圍。屋頂上修理石棉瓦專業工作，係由
      證人戊○○、庚○○依據其本身專業技能施作，偶或由證
      人庚○○統籌指揮。從而，(甲)己○○是否可計入本件修理
      石棉瓦「每日四工」之全時工人，已有疑問，一如前述，
      復因己○○並未於施工期間每日工作八小時【按勞動基準
      法第三十條第一項規定勞工每日正常工作時間係八小時】
      ，何能認定其係本件修理石棉瓦之臨時工人？故前案認定
      「被告（即己○○）每日亦與其他臨時工相同，需在工地
      現場工作，始能領得工資。」、「被告（即己○○）應屬
      聯伸公司所僱用，與其他臨時工均處於相同地位。」顯與
      事實有所出入，況己○○就約定工期十日工資總計十萬元
      ，並以總工資十萬元之一成供作其完成修理石棉瓦報酬，
      再外加每日發放戊○○、庚○○、李昭良、李耀勝工資之
      餘額，其每日之所獲報酬顯已逾師傅工人每人每日二千五
      百元之工資，己○○之地位要非其他臨時工可比。(乙)被告
      乙○○僅就修理石棉瓦之範圍指示，其他關於修理實施方
      式、上工時間、休息用膳等並未對己○○、戊○○或庚○○有所指示或安排，亦未登上廠房屋頂予以監督或派人為
      之，故被告乙○○就施作範圍所為之指示非屬對於受僱人
      監督之範疇，而係以定作人之地位所為之指示，餘則憑己○○、戊○○、庚○○本身專業技能修理石棉瓦，渠等所
      提供之勞務係顯具有獨立性之勞動至為灼然。
（五）再證人戊○○、庚○○於本院審理時結證稱己○○並未事
      先告知渠等工期，是做幾天算幾天，到完工為止，惟李耀
      勝墜落死亡後即未再繼續施工等語，苟包括己○○在內均
      係受僱於被告聯伸公司，要無因李耀勝墜落死亡，而有不
      上工續行修理石棉瓦之理。再參諸證人戊○○、庚○○於
      本院審理時亦結證渠與己○○本來就有臨時聘僱關係，他
      有工作時便會找他們去做，己○○與被告乙○○約定修理
      聯伸公司石棉瓦工作，先由己○○找庚○○、再另由庚○○找戊○○及李耀勝等情，益徵己○○、戊○○、庚○○
      、李昭良、李耀勝係一工作團隊無誤。另己○○因以每日
      四位工人計工資一萬元，工期十日工資總計十萬元，並以
      總工資十萬元之一成供作其完成工作之報酬為條件，與被
      告乙○○約定完成被告聯伸公司廠房石棉瓦修理工作，己○○為完成工作並找來師傅工人戊○○、庚○○施作，並
      依其技術、勞務之差異核發不同工資，一如前述，顯被告
      乙○○僅約定其提供每日一萬元之工資，惟對戊○○、庚○○、李昭良、李耀勝之僱用及核發工資多寡並無置喙之
      餘地，參以己○○於八十九年度相字第一六二四號偵查中
      於九十年四月十九日供稱：「（是否和聯伸公司訂契約？
      ）承攬修理石棉瓦片，是和我訂約，我再另請工人去承作
      。」等語，經調閱該案卷屬實，故己○○除取得約定一萬
      元之報酬外，並可取得每日總工資之餘額充作其利潤，並
      以庚○○等人之工作團隊進行上揭石棉瓦修補工作，足見
      其係以上揭利潤承包該修理石棉板之工程甚明。
（六）另卷附行政院勞工委員會南區勞動檢查所台南縣聯伸工
      業股份有限公司發生所僱用勞工李耀勝自石綿板屋頂墜落
      地面致死職業災害檢查報告書內，略載聯伸公司雇主丁○○為從事各種鋁製品製造業務之人，復稱臨時工李耀勝在
      聯伸公司廠房屋頂修理石棉板墜落身亡，似誤認李耀勝亦
      係從事鋁製品製造之工人，僅臨時派至修理屋頂石棉板，
      己○○是否屬勞工安全衛生法第十六條規定之承攬人略而
      未論，故其結論逕認李耀勝之雇主係被告聯伸公司乙節，
      尚難憑採。上揭估價單雖載明修補所用材料之鐵皮、石
      棉瓦由被告聯伸公司自付（惟可自購或委由己○○代購）
      ，此乃一般承攬之常態，亦即大抵均由定作人供給材料，
      承攬人僅負完成工作之義務，惟有例外，係約定由承攬人
      以自己之材料完成工作物，或稱工作物供給契約，即俗稱
      包工包料。是本件包料施工與否，於究明被告聯伸公司與
      己○○間係僱傭，抑或承攬關係並無關連性。又按定作
      人對於承攬人負有給付報酬之義務，而此報酬之給付原則
      上固係以工作完成後為之，惟工作無需交付者，則應於工
      作完成時給付之（民法第五百零五條第一項後段參照），
      被告乙○○於約定修理上揭石棉板時，同意先支付己○○
      定金五萬元，此乃因己○○承攬之工作並非新搭建石棉板
      屋頂，而僅係修理，尚無交付之問題，戊○○等人於每日
      修理上揭廠房某一範圍之石棉板後即屬工作完成，翌日所
      修理者則為廠房另一範圍之石棉板，每日完成工作自可請
      求支付報酬，故己○○將上揭定金轉充作每日工作報酬，
      仍無礙於本件其係承攬人之認定。
（七）綜上各節，己○○就本件被告聯伸公司修理屋頂石棉板工
      程，與被告聯伸公司間確係承攬關係。
七、又按勞工安全衛生法第五條第一項規定，雇主對作業場所引
    起之危害，應有符合標準之必要安全衛生設備，是依反面解
    釋，如不具雇主之身分，因與從事作業之勞工不存在僱傭關
    係，自無須負擔該法條所課之義務，又勞工安全衛生法第十
    六條明定：事業單位以其事業招人承攬時，其承攬人就承攬
    部分負本法所定雇主之責任；原事業單位就職業災害補償仍
    應予承攬人負連帶責任，再承攬人亦同。亦即事業單位將其
    事業招人承攬時，因承攬人係實際僱用勞工從事工作之雇主
    ，自應踐行該法所課之雇主義務，辦理勞工安全設備事項，
    至於原事業單位，因其將事業交予承攬人承攬，並非勞工之
    雇主，自非該法所課雇主義務之對象。故本件己○○即向被
    告聯伸公司承攬修理上揭石棉板工程，自係承攬人，為勞工
    安全衛生法所稱之雇主，應有依同法第五條第一項規定，設
    置符合標準之必要安全衛生設備之義務。從而，本件被告聯
    伸公司即非勞工安全衛生法上之雇主，被告聯伸公司、丁○○、甲○○自無違反該法第五條第一項規定之餘地，亦無由
    該當同法第三十一條第二項之罪。又被告丁○○、甲○○既
    無業務上注意義務之違反，要亦無構成刑法第二百七十六條
    第二項業務過失致死之罪責。
八、綜上，被告聯伸公司、丁○○、甲○○被訴違反勞工安全衛
    生法第五條第一項第五款規定而涉犯同法第三十一條第二項
    之罪，及被告丁○○、甲○○被訴涉犯刑法第二百七十六條
    第二項業務過失致死罪應均屬不能證明。此外，本院復查無
    其他積極證據足資證明被告聯伸公司、丁○○、甲○○確有
    前揭自訴所指之犯行，應均為無罪之諭知。
據上論斷，應依刑事訴訟法第三百四十三條、第三百零一條第一
項、第三百零三條第五款、第三百零七條，判決如主文。
中　　華　　民　　國　　94　　年　　11　　月　　17 　日
　　　　　　　　　刑事第三庭  審判長   法　官  陳振謙
                                       法  官  王慧娟
                                       法  官  鍾邦久
以上正本證明與原本無異。
如不服本判決，應於判決送達後10日內，向本院提出上訴狀。
　　　　　　　　　　　　　       　　　書記官　張豐榮
中　　華　　民　　國　　94　　年　　11　　月　　17 　日
